臺北高等行政法院判決　　　　　　　　　　　　　　　九十二年度訴字第四七０號
　　　　　　　　　　　　　　　.
　　原　　　告　甲○○
　　　　　　　　乙○○
　　　　　　　　丙○○
　　　　　　　　丁○○
　　被　　　告　勞工保險局
　　代　表　人　廖碧英總經理.
　　訴訟代理人　己○○
　　　　　　　　戊○○
右當事人間因勞保事件，原告不服行政院勞工委員會中華民國九十一年十一月二十八
日勞訴字第００三八０一０號訴願決定，提起行政訴訟。本院判決如左：
　　主  文
原告之訴駁回。
訴訟費用由原告連帶負擔。
　　事  實
一、事實概要：原告之被繼承人即被保險人楊秀評前以罹患肺癌併腦部轉移，檢據申
    請殘廢給付。案經被告審查，以楊秀評所患症狀尚未固定，且為臨終前的治療，
    障害症狀應尚未固定，核與勞工保險條例第五十三條規定不符，乃以九十一年一
    月三十一日保給殘字第０九一六００二六九四０號函否准所請殘廢給付。原告甲
    ○○不服，向勞工保險監理委員會申請爭議審議，經該會審議駁回。原告甲○○
    不服，提起訴願，遭決定駁回，原告四人遂提起本件行政訴訟。原告未於言詞辯
    論期日到場，僅提出書狀為聲明、陳述。
二、兩造聲明：
　　(一)原告聲明：1.訴願決定、審議審定及原處分均撤銷。
                2.被告應核給原告普通傷病殘廢給付第一等級一千二百日。
　　(二)被告聲明：駁回原告之訴。
三、兩造之爭點：本件被保險人是否合於治療終止之要件？
　  (一)原告主張之理由：
      1.本案所須審認者，為被保險人於九十年十二月十九日死亡前，是否已構成殘
        廢給付之要件。查被保險人之治療情形：「八十九年七月疑似肺部轉移病灶
        開始治療，八十九年八月診斷肺癌進行治療，同時發現骨骼轉移，後又接受
        化學治療及放射治療，治療至九十年十二月十日止，經醫院及醫師認定被保
        險人確認成殘。」被保險人已經治療一年以上，應符合勞保條例第五十三條
        二項所定請領殘廢給付之要件。再者，按勞保條例第五十三條所謂「治療終
        止（症狀固定）及「治療一年以上為永久不能復原（即症狀尚未痊癒）」規
        定，依被保險人之殘廢診斷書所載：傷病名稱為肺癌併腦部轉移、殘廢部位
        係肺癌併腦部轉移及四肢無力、療治療終止診斷殘廢日期為九十年十二月二
        日等情，並有法定特約醫院與醫師簽章為證。足證被保險人已符合「一級殘
        廢」之要件，及「治療終止」或「治療一年以上為永久不能復原」之要件其
        一或其二。
      2.又查，勞保局以被保險人於九十年十二月十九日死亡，其九十年十二月九日
        因呼吸衰竭住院治療使用呼吸機，及其於九十年十二月十日因病情惡化住院
        治療中，才住院一日症狀未固定，且為臨終前的治療，障害症狀應尚未固定
        ，而駁回本件殘廢給付之申請，已逾越法律授權範圍，且欠缺明確依據，蓋
        勞工保險條例第五十三條只要求需適合殘廢給付標準表規定之項目，並經診
        斷為永久殘廢，至其症狀究為持續惡化抑或為固定狀態則非該條例所論。被
        告及其承辦人員用「後事實之死亡」來據以推翻「前事實之殘廢」，亦逾越
        法律及命令之權限。再者，按勞工保險條例施行細則第七十七條後段規定：
        「……，再行治療仍不能期待其治療效果之狀態而言。」當時就診之成功大
        學醫學院附設醫院 (下稱成大醫院)主治醫師治療被保險人之疾病至九十年
        十二月十日時，已依其專業醫術及醫理，論定對被保險人往後之任何治療皆
        對被保險人已無療效性之治療即永久不能復原，故開出勞工保險殘廢診斷書
        確定已殘廢，原處分所言被保險人「……，才住院一日症狀未固定，」亦與
        事實不符。
      3.按「癌症」患者，何時為「治療終止」其判斷之依據，應以「化療結束為時
        點」，鈞院歷年來之判決書（勞保或農保事件）多次曾有主張此說法，應以
        「化療結束為時點」，況且本案被保險人罹患「癌症」已治療逾一年以上，
        且永久不能復原，亦應符合此要件。
　  (二)被告主張之理由：
      1.原告訴稱本件被保險人罹患癌症已治療逾一年以上，且永久不能復原，應符
        合請領殘廢給付之要件云云。按請領普通事故殘廢給付普通事故殘廢給付之
        要件，經歸納可分為下列四項要件：
        (1)事故原因要件：即遭遇普通傷害或罹患普通疾病 (如車禍、癌症……)。
        (2)傷病治療之療程與治療效果要件：即該條第一項所謂之「治療終止」要件
          與第二項之「治療一年以上尚未痊癒」或「領取普通傷病給付期滿」等要
          件，均須以接受治療為前提，並應審酌其治療之療程要件（含手術、放射
          線、化學治療等主要療程及追蹤或復健之療程)與治療療程結束後之效果
          要件（即痊癒、好轉、控制（或緩解）及惡化等狀態)。勞工保險條例施
          行細則第七十七條有關「治療終止之定義，應屬「治療療程結束後之效果
          」要件中之「控制（或緩解）」者而言，病情之痊癒、好轉或惡化均不屬
          所謂症狀固定之定義範圍。至於「治療一年以上尚未痊癒」者，乃係因部
          分傷病之一次治療療程，須分階段進行，其時間往往需長達一年以上，在
          漫長之治療過程中，如因而導致身體某些部位之器官機能之減退或喪失時
          ，倘在該次整個治療療程結束，並經追蹤觀察一定期間後，在醫學上可經
          醫師診斷屬於遺存障害（即殘廢）者，始符合該項要件。因此，所謂「一
          年以上」，並非僅指傷病「治療滿一年尚未痊癒」者而已。
        (3)事故之結果要件：係指符合前述傷病治療之療程與治療效果要件之被保險
          人，其身體遺存障害，適合殘廢給付標準表規定之項目者而言。依勞工保
          險殘廢給付標準表所定之障害類型，可區分為器質性障害及及機能性障害
          ，其中器質性障害部分，通常於肢體切除或臟器摘除之手術傷口癒合後，
          醫師即可診斷其身體是否有遺存障害及認定其殘廢程度。至於機能性障害
          部分，些漸進性疾病（如癌症）所導致之機能性障害，除須經手術治療外
          ，尚須經放射治療或化學治療及追蹤治療等情漫長治療，以求患者之病情
          能獲得有效控制，在整個療程 (含追蹤治療)未結束前，病患之病情尚會
          有所變化，自不應以此時病患之身體狀態，進行診斷其是否有遺存障害，
          故病患之身體是否有遺存障害，須以病患做完整個療程 (含追蹤治療)結
          束後之最終狀態，為醫師認定診斷之基準時點。
        (4)醫師診斷之認定為永久殘廢或永不能復原之狀態要件：即醫師依據病患做
          完整個療程結束後之最終狀態，進行診斷病患之身體是否有遺存障害，如
          確有遺存障害者，則再認定其身體所遺存之障害是否屬於永久殘廢或永不
          能復原之狀態，如是則依該狀態開立勞工保險殘廢診斷書。反之，若病患
          之狀態僅是暫時現象，則並不符合永久殘廢或永不能復原之狀態之要件，
          自不得請領殘廢給付。
　　  2.癌症為一種細胞不正常成長之病變，雖非一朝一夕可導致，然其發病後有可
        能數十天內旋死亡，亦有可能拖過一年或數年才死亡。對於發病不久連前述
        主要治療療程都未完成即死亡者，因病灶（即症狀）尚未穩定，根本不符合
        症狀固定之要件，亦不符合治療終止之要件，即無法認定為殘廢，其更不可
        能如一般常人再過成殘後之社會生活活動之可能，自不符合殘廢給付之目的
        。又癌症除以手術治療外，常輔以化學治療或放射治療，其中化學治療之療
        程大約二至三個月，而放射線治療之基本療程約需二個月，是癌症患者並非
        做完手術後，即可判斷其身體機能是否構成殘廢，而是必須經前開全部之治
        療療程結束，其病灶穩定並獲得有效控制或緩解，且經醫師診斷身體具有永
        久殘廢或永不能復原之障害，始可認定為勞工保險條例第五十三條規定之殘
        廢。從而，本件被保險人縱曾因癌症治療逾一年以上，惟申請殘廢給付時，
        係屬癌症復發之疾病治療狀態，且屬於疾病之惡化狀態，病情變化劇烈，無
        法獲得控制，在醫學上即無從判斷是否構成殘廢，自不符合前述請領殘廢給
        付之要件。被告依據專科醫師醫學臨床上之經驗法則所為之處分，並無違法
        或不當，原告所訴顯無理由。
    理  由
一、原告經合法通知，未於言詞辯論期日到場，核無行政訴訟法第二百十八條準用民
    事訴訟法第三百八十六條各款所列之情事，爰依被告之聲請，由其一造辯論而為
    判決，合先敘明。
二、按「被保險人因普通傷害或罹患普通疾病，經治療終止後，如身體遺存障害，適
    合殘廢給付標準表規定之項目，並經保險人自設或特約醫院診斷為永久殘廢者，
    得按其平均月投保薪資，依同表規定之殘廢等級及給付標準，一次請領殘廢補助
    費，……。被保險人領取普通傷病給付期滿，或其所患普通傷病經治療一年以上
    尚未痊癒，如身體遺存障害，適合殘廢給付標準表規定之項目，並經保險人自設
    或特約醫院診斷為永不能復原者，得比照前項規定辦理。」「本條例施行細，由
    中央主管機關擬訂，報請行政院核定之。」勞工保險條例第五十三條、第七十七
    條定有明文。又「本條例第五十三條第一項及第五十四條第一項所稱治療終止，
    指被保險人罹患之傷病，經治療後，症狀固定，再行治療仍不能期待其治療效果
    之狀態。﹂亦為同條例施行細則第七十七條所明定。
三、本件原告之被繼承人即被保險人楊秀評因罹患肺癌併腦部轉移，於九十年十二月
    九日於成大醫院住院治療，嗣檢附該醫院同年月十日出具之殘廢診斷書，於同年
    月十八日申請殘廢給付後，旋於翌日即同年月十九日死亡。案經被告審查，以被
    保險人所患症狀尚未固定，且為臨終前的治療，障害狀態應尚未固定，核與勞工
    保險條例第五十三條規定不符，乃以九十一年一月三十一日保給殘字第０九一六
    ００二六九四０號函否准所請殘廢給付之事實，有楊秀評之勞工保險給付申請書
    及殘廢診斷書附卷可證，並為兩造所不爭，自堪信為真正。
四、原告不服循序提起行政訴訟，主張：被保險人因罹患肺癌，經治療逾一年以上，
    其殘廢診斷書亦明載傷病名稱為肺癌併腦部轉；殘廢部位為肺癌併腦部轉移及四
    肢無力，並敘明其殘廢詳況及治療終止診斷殘廢日期，而有法定特約醫院與醫師
    簽章為證，已符合勞工保險條例第五十三條所定治療終止及遺有永久障害之要件
    ，被告依該條例施行細則第七十七條規定，認被保險人之之症狀未固定，不符請
    領殘廢給付之要件，實欠缺明確依據且逾越法律授權範圍等語。
五、經查：
    (一)按勞工保險條例第七十七條規定：「本條例施行細則，由中央主管機關擬訂，
      報請行政院核定之。」又殘廢給付之立法意旨，係保障被保險人因傷病或成殘
      後生活之所需，亦即填補其成殘後因勞動能力損失致經濟收入不足以維持其基
      本生活之用，殘廢補助費之給付目的，並非提供其作為繼續治療原來所患傷病
      之用，亦非補助其不能工作之損失，故如被保險人於遭遇傷病後，尚未接受完
      整之治療，即於短期內死亡者，其間被保險人身體所呈現之不穩定的、惡化中
      的障害，即使適合殘廢給付標準表規定之項目，亦非殘廢補助制度所擬照顧之
      範圍。是行政院勞工委員會依前揭法律授權擬訂並經行政院核定之勞工保險條
      例施行細則第七十七條規定：「本條例第五十三條第一項及第五十四條第一項
      所稱治療終止，指被保險人罹患之傷病，經治療後，症狀固定，再行治療仍不
      能期待其治療效果之狀態。」係闡釋勞工保險條例所稱治療終止之定義，並未
      抵觸母法明文或立法目的，亦非增加法律所無之限制，自得適用，原告訴稱該
      規定欠缺依據且逾越法律授權範圍云云，尚不足採。
    (二)復查，據卷附被保險人檢附成大醫醫院於九十年十二月十日所開具之同日治療
      終止審定成殘之殘廢診斷書所載：被保險人傷病名稱為肺癌併腦部轉移；病人
      於九十年八月十六日至八月二十二日住院接受電療及化療，於十二月九日因呼
      吸衰竭住院治療，目前在住院中。其殘廢詳況為需使用氧氣或人工呼吸器以維
      持生命、意識狀況不清楚、長期需呼吸器輔助、無法行動、整日臥床無法翻身
      、終身無法從事工作、大小便、沐浴更衣完全無法自理、言語不清、惡性腫瘤
      已轉移等情，顯見被保險人因呼吸衰竭送成大醫院住院治療時，係屬病情急速
      惡化狀況，其治療尚未終止，障害狀態即未固定，是該殘廢診斷書謂被保險人
      治療終止日期係九十年十二月十日，顯與事實不符。又原告雖另主張被保險人
      因罹患肺癌，自八十七年起於林口長庚醫院就診治療逾一年云云，惟經被告將
      被保險人之相關病歷資料送請專科醫師審查結果，其審查意見略以：「(一)楊君
      八十九年七月疑似肺部轉移病灶，同年八月診斷肺癌，同時發現骨骼轉移，後
      接受化學及放射治療，九十年四月及七月電腦斷層顯示癌症仍存在。(二)楊君於
      九十年十二月九日因呼吸衰竭住院治療使用呼吸器，翌日審定成殘申請殘廢給
      付。(三)九十年十二月十日因病情惡化住院治療中，才住院一日症狀未固定，且
      為臨終前的治療，不符殘廢給付之規定」等語，亦有該審查意見表附原處分卷
      可稽。復參諸一般癌症之治療，除施以手術治療外，常輔以化學治療或放射治
      療，其中化學治療之療程大約二至三個月，而放射線治療之基本療程約需二個
      月，是癌症患者並非做完手術後，即可判斷其身體機能是否構成殘廢，尚須經
      全部之治療療程結束，其病灶穩定並獲得有效控制或緩解，且經醫師診斷身體
      具有永久殘廢或永不能復原之障害，始可認定為勞工保險條例第五十三條規定
      之殘廢。故依前開事證，被保險人雖曾因肺癌治療逾一年以上，惟其申請殘廢
      給付時，係屬癌症復發之疾病治療狀態，且屬於疾病之惡化狀態，病情變化劇
      烈，無法獲得控制，在醫學上即無從判斷是否構成殘廢，自不符合前述請領殘
      廢給付之要件。從而，被告審認被保險人於九十年十二月十日審定成殘時，其
      病情係持續迅速惡化，症狀並未固定，已屬臨終前之治療，與治療終止之要件
      不符，而核定否准其殘廢給付申請，於法並無不合。原告執稱被保險人於九十
      年十二月十日既遺有永久機能障礙，並符合殘廢給付標準表規定之項目，即得
      依勞工保險條例第五十三條規定請求殘廢給付云云，尚非有據。
六、綜上所述，原告之主張均無足採，被告核定不予殘廢給付之處分，於法並無違誤
    ，審議審定及訴願決定遞予維持，俱無不合，原告仍執前詞，訴請撤銷原處分、
    審議審定及訴願決定，並請求核給第一等級一千二百日普通傷病之殘廢給付，均
    無理由，應予駁回。
據上論結，本件原告之訴為無理由，爰依行政訴訟法第九十八條第三項前段、第一百
零四條、第二百十八條、民事訴訟法第八十五條第二項、第三百八十五條第一項前段
，判決如主文。
中　　　華　　　民　　　國　　九十三　　年　　　三　　　月　　　十　　　日
                        臺 北 高 等 行 政 法 院   第 一 庭
                                      　　 審 判 長 法  官　徐瑞晃
                                      　　          法  官　吳慧娟
                                              　　  法  官　蕭惠芳
右為正本係照原本作成。
如不服本判決，應於送達後二十日內，向本院提出上訴狀並表明上訴理由，如於本判
決宣示後送達前提起上訴者，應於判決送達後二十日內補提上訴理由書（須按他造人
數附繕本）。
中　　　華　　　民　　　國　　九十三　　年　　　三　　　月　　 十一 　　日
            　　　　　　　　　　　　　　            書記官　李淑貞
